臺灣高雄地方法院民事判決
110年度訴字第498號
原      告  洪麗秋  
訴訟代理人  陳樹村律師
            孫暐琳律師
被      告  沈育華  

上列當事人間遷讓房屋事件，本院於民國111年7月26日言詞辯論
終結，判決如下：
    主  文
被告應將占用高雄市○○區○○段00000○號建物如附圖一所示1樓後
方平台之增建物（面積2.93平方公尺），及如附圖二所示3樓陽
台之增建物（面積2.83平方公尺）拆除、騰空後，將上開部分返
還予原告。
被告應將坐落於高雄市○○區○○段000000地號法定空地上如附圖一
所示1樓後方之增建物（面積4.63平方公尺），及如附圖二所示2
樓、3樓之增建物（面積均4.49平方公尺）拆除、騰空後，將上
開土地返還予原告及全體共有人。
被告應給付原告新臺幣（下同）4,884元，及自民國109年12月15
日起至清償日止，按週年利率百分之5計算之利息，暨自109年8
月14日起至完成第1項聲明之日止，按月給付原告1,221元。
原告其餘之訴駁回。
訴訟費用由被告負擔。
本判決第1、2項於原告各以135,818元、214,621元為被告供擔保
後，得假執行。但被告如分別以407,455元、643,862元為原告預
供擔保，得免為假執行。 
本判決第3項前段、後段於判決確定前清償期已屆至部分於原告
分別以1,650元、每期410元為被告供擔保後，各得假執行。但被
告如分別以4,884元、每期1,221元為原告預供擔保，得免為假執
行。 
原告其餘假執行之聲請駁回。
    事實及理由
一、按被告於訴之變更或追加無異議，而為本案之言詞辯論者，
    視為同意變更或追加；不變更訴訟標的，而補充或更正事實
    上或法律上之陳述者，非為訴之變更或追加，民事訴訟法第
    255條第2項及同法第256條分別定有明文。原告起訴原聲明
    ：㈠被告應將高雄市○○區○○段00000○號建物（門牌號碼高雄
    市○○區○○○路000號，下稱系爭甲建物）如附圖所示A部分面
    積約5.69平方公尺（面積以實測為主）之平台上鐵皮增建物
    拆除、騰空後，將上開建物返還予原告。㈡被告應給付原告2
    2,755元及自起訴狀繕本送達翌日起至清償日止，按週年利
    率5%計算之利息，暨自起訴日起至完成第一項聲明之日止，
    按月給付原告4,551元。㈢願供擔保請准予宣告假執行（審訴
    卷第9頁）。嗣於審理時，經高雄市政府地政局三民地政事
    務所（下稱三民地政事務所）測量被告所有之高雄市○○區○○
    段00000○號建物（門牌號碼高雄市○○區○○○路000號，下稱系
    爭乙建物）後方增建物之位置及面積，有占用原告之系爭甲
    建物，及原告與其他共有人共有高雄市○○區○○段000000地號
    土地（下稱系爭土地），除假執行之聲明外，補充及追加聲
    明為：㈠被告應將系爭甲建物上如三民地政事務所111年3月8
    日發給之複丈成果圖如附圖一所示系爭甲建物後方遭占用之
    1樓後方平台，面積2.93平方公尺，及如111年5月13日發給
    之複丈成果圖如附圖二所示系爭甲建物後方遭占用之3樓陽
    台，面積2.83平方公尺之增建物拆除、騰空後，將上開部分
    返還予原告。㈡被告應將高雄市○○區○○段000000地號土地如
    附圖一所示占用1樓法定空地，面積4.63平方公尺，及如附
    圖二所示占用2樓、3樓法定空地，面積4.49平方公尺之增建
    物拆除、騰空後，將上開土地返還予原告及全體共有人。㈢
    被告應給付原告9,326元及自起訴狀繕本送達翌日起至清償
    日止，按週年利率5%計算之利息，暨自起訴日起至完成第一
    項聲明之日止，按月給付原告2,331元（本院卷第345至346
    頁），被告同意訴之變更（本院卷第346頁），揆諸首揭規
    定，應予准許，合先敘明。
二、原告主張：原告為系爭甲建物之所有權人，與其他共有人共
    有系爭土地，被告為系爭乙建物所有權人，系爭乙建物後方
    搭建3樓層之增建物（下稱系爭增建物），自109年2月18日
    起擅自占用如附圖一之1樓後方平台（面積2.93平方公尺）
    ，及如附圖二之3樓陽台（面積2.83平方公尺）；占用系爭
    土地法定空地如附圖一所示1樓後方之增建物（面積4.63平
    方公尺），及如附圖二所示2樓、3樓之增建物（面積均4.49
    平方公尺）。被告將系爭乙建物之1樓和系爭增建物之1樓部
    分（下合稱系爭出租部分），出租供鹽酥雞小吃攤休息及置
    物空間營業使用，並按月收取租金15,000元。被告以系爭增
    建物無權占有系爭甲建物及系爭土地法定空地，經原告屢請
    被告自行拆除系爭增建物並騰空返還未果，原告自得依民法
    第767條第1項前段、中段、第821條之規定請求被告拆除系
    爭增建物，並騰空返還占用系爭甲建物部分予原告，及騰空
    返還系爭土地法定空地予原告及全體共有人。又被告無權占
    有系爭甲建物部分受有相當於租金之不當得利，致原告受有
    損害，被告將系爭出租部分出租，已非城市地方供住宅使用
    之房屋，依最高法院104年度台上字第2008號判決意旨，自
    無土地法第97條規定適用，參考系爭甲建物1樓、2樓之出租
    收益為每月25,000元，及系爭甲建物之109年1月申報地價22
    ,328元，原告自得依民法第179條規定請求被告給付自109年
    3月19日起至109年7月18日止共計4個月相當於租金之不當得
    利9,326元，及自起訴狀繕本送達翌日起至清償日止，按週
    年利率5%計算之利息，暨自起訴日起至完成第1項聲明之日
    止，按月給付原告2,331元。為此，爰依民法第767條第1項
    前段、中段、第821條、第179條規定，提起本件訴訟，並聲
    明如更正後之聲明。
三、被告則以：系爭增建物占用系爭甲建物及系爭土地法定空地
    之面積如附圖一、二所示，並無意見，伊問過賣方訴外人陳
    王秀月稱並未加蓋建設系爭乙建物，至於陳王秀月之前賣家
    已移居日本，無法聯繫。惟系爭甲建物為76年間興建，倘若
    將系爭增建物拆除騰空，會影響系爭甲、乙建物之結構安全
    性及居住安全。又依原告出租系爭甲建物1樓、2樓面積各40
    .58坪、64.3坪，與租金收入每月25,000元，比例計算後，
    被告占用系爭甲建物後方1樓後方平台面積2.93平方公尺，
    每月相當於租金之不當得利應為698.4元。況且，自109年5
    月迄今，被告並非無意解決，實因原告之和解條件不合理，
    且，原告求償自109年5月後之相當於租金之不當得利及利息
    ，是變相的不當得利，其願承擔相關鑑定、測量費用之一半
    ，訴訟費用應由原告負擔。並聲明：原告之訴駁回。
四、不爭執事項：
  ㈠原告於109年3月19日取得系爭甲建物之所有權，被告於103年
    8月1日取得系爭乙建物之所有權。
  ㈡系爭增建物占用系爭甲建物後方如附圖一所示1樓後方平台（
    面積2.93平方公尺），及如附圖二所示3樓陽台（面積2.83
    平方公尺）。
  ㈢系爭土地為兩造及其他共有人共有，系爭增建物占用如附圖
    一所示1樓法定空地（面積4.63平方公尺），及如附圖二所
    示2樓、3樓法定空地（面積均4.49平方公尺）。
  ㈣原告將系爭甲建物之1樓、2樓出租他人，每月收取25,000元
    租金。被告將系爭出租部分出租他人，每月收取15,000元。
五、得心證之理由：
  ㈠被告之系爭增建物占用原告之系爭甲建物及原告共有之系爭
    土地法定空地，有無合法權源？原告請求被告將系爭增建物
    占用系爭甲建物、系爭土地法定空地部分騰空遷讓返還於原
    告、原告與共有人全體，有無理由？
　⒈按所有人對於無權占有或侵奪其所有物者，得請求返還之；
    對於妨害其所有權者，得請求除去之；有妨害其所有權之虞
    者，得請求防止之；各共有人對於第三人，得就共有物之全
    部為本於所有權之請求。但回復共有物之請求，僅得為共有
    人全體之利益為之，此據民法第767條第1項、第821條各有
    明文。次按以無權占有為原因，請求返還所有物之訴，被告
    對原告就其物有所有權存在之事實無爭執，而僅以非無權占
    有為抗辯者，原告於被告無權占有之事實，無舉證責任；被
    告應就其取得占有，係有正當權源之事實證明之，如不能證
    明，則應認原告之請求為有理由（最高法院99年度台上字第
    1169號判決意旨參照）。再按法定空地依建築法第11條規定
    ，係屬建築基地之一部分，其於建築基地建築使用者，應留
    設一定比例面積之空地，旨在維護建築物便於日照、通風、
    採光、防火等，以增進建築物使用人之舒適、安全、衛生等
    公共利益。而土地所有人出具土地使用權同意書提供土地與
    他人作為建築物法定空地，無非係為維護建築物符合上開公
    共利益之規定及意旨，其權利之行使於此目的範圍內固受限
    制，惟仍保有所有權之權能。倘該建築物所有人於法定空地
    上增建或添設其他設施，違背留設法定空地之目的，土地所
    有人究非不得對之行使物上請求權，並請求返還不當得利。
　⒉本件原告為系爭甲建物之所有權人，及為系爭土地之共有人
    ，有系爭甲建物及系爭土地登記謄本在卷可參（審訴卷第55
    頁、本院卷第243至253頁），且系爭增建物占用系爭甲建物
    後方如附圖一所示1樓後方平台（面積2.93平方公尺），及
    如附圖二所示3樓陽台（面積2.83平方公尺）；占用系爭土
    地法定空地如附圖一所示1樓法定空地（面積4.63平方公尺
    ），及如附圖二所示2樓、3樓法定空地（面積均4.49平方公
    尺）等情，且系爭出租部分由被告出租他人使用；占用系爭
    土地法定空地2樓部分，現為被告作為廚房使用；占用系爭
    甲建物之後方3樓陽台及系爭土地法定空地3樓部分，為被告
    放置洗衣機及晾曬衣物，且內部均各與系爭乙建物之1至3樓
    相通，使用同一出入口，有勘驗筆錄及照片在卷可佐（本院
    卷第105至120、289至305頁），均缺乏構造上及使用上之獨
    立性並無獨立出入口，為依附於原建築物以助其效用而未具
    獨立性之附屬建物，無獨立所有權或事實上處分權，為系爭
    乙建物之一部而為被告所有，先予敘明。又系爭增建物占用
    系爭甲建物及系爭土地法定空地之面積如附圖一、二所示，
    為被告所不爭執，應由被告舉證其占用權源。惟被告僅稱前
    屋主購入時建物如現況等語，並未提出系爭增建物占用系爭
    甲建物及系爭土地法定空地之合法權源，則被告前揭占用部
    分即屬無權占用，原告請求被告拆除占用部分，自屬有據。
　⒊被告雖抗辯拆除系爭增建物，會影響兩造之建物結構安全性
    及居住安全等語，惟查系爭增建物係增建於系爭乙建物後方
    ，向左延伸至系爭甲建物後方及搭建在系爭土地法定空地上
    方，並非系爭甲、乙建物原有之主體結構，有系爭甲、乙建
    物於76年8月12日建物測量成果圖及系爭甲、乙複丈成果圖
    、本院勘驗筆及照片等在卷可參（雄司調卷第15頁、本院卷
    第61、105至120、211、289至303、307頁）。參酌系爭增建
    物並非建物之主體結構，被告亦未提出拆除增建物將影響系
    爭甲、乙建物之結構安全證明，被告此部分之抗辯，自不足
    採。
  ㈡原告請求被告給付系爭增建物占用系爭甲建物部分之相當於
    租金之不當得利有無理由？　　
  ⒈按依不當得利之法則請求返還不當得利，以無法律上之原因
    而受利益，致他人受有損害為其要件，故其得請求返還之範
    圍，應以對方所受之利益為度，非以請求人所受損害若干為
    準；無權占有他人土地，可能獲得相當於租金之利益為社會
    通常之觀念（最高法院61年台上字第1695號判例意旨參照）
    。再者，依土地法第97條第1項、第105條規定，租用基地建
    築房屋，以不超過土地申報總價年息10％為限。然如承租人
    承租基地係作為興建廠房營業使用，承租人得以營商而享受
    商業上之特殊利益，非租用基地建築供住宅用之房屋可比，
    所約定之租金，自不受土地法第97條第1項、第105條規定之
    限制。核定基地租金之數額，除以基地申報地價為基礎外，
    尚須斟酌基地之位置，工商業繁榮之程度，承租人利用基地
    之經濟價值及所受利益等項，並與鄰地租金相比較，以為決
    定。
　⒉被告占用系爭甲建物之1樓後方平台及3樓陽台部分，均為無
    權占用，受有相當於租金之不當得利，應返還予原告。查系
    爭乙建物坐落於三民區ＯＯＯ路，交通便捷，商家林立，機能
    健全，系爭出租部分現出租他人供營業使用，月租金為15,0
    00元，若依面積比例拆算，其中占用系爭甲建物之1樓平台
    部分，每月獲益為905元【計算式：15,000元×2.93/(40.99＋
    2.93+4.63)＝905元，元以下均四捨五入】，原告固主張以系
    爭甲建物1樓、2樓出租收益換算被告占用系爭甲建物1樓平
    台部分之相當於租金不當得利為1,805元(本院卷第324頁，
    計算式：25,000元/40.58×2.93＝1,805元)，惟原告出租系爭
    甲建物1、2樓，與系爭出租部分之範圍及條件並不相同，原
    告主張按月以1,805元計算，不足採信。又查，被告占用系
    爭甲建物之3樓陽台部分，供居住使用，並未營業，此部分
    應受土地法第97條第1項規定之限制，系爭甲建物之基地即
    系爭土地於109年之公告地價為99,675元，有系爭土地登記
    謄本可參（雄司調卷第43頁），至於申報地價部份，依土地
    法施行法第25條、土地法第148條、平均地權條例第16條等
    規定，應以公告地價之80％即79,740元為其申報地價，經審
    酌系爭乙建物之基地即系爭土地所處位置，四周商業、交通
    、生活機能，及被告使用3樓陽台之經濟利益及其他一切情
    狀，認被告占有使用系系爭甲建物之3樓陽台部分相當於租
    金之利益，致原告所受之損害，以系爭土地申報地價之年息
    6％計算為適當。再查，系爭土地於109年1月之申報地價為22
    ,328元/平方公尺，據此換算原告就系爭增建物占用3樓陽台
    部分，所得請求被告按月給付之相當於租金之不當得利金額
    為316元【計算式：（22,328元×2.83平方公尺）×6％÷12月＝3
    16元】，原告主張按月以527元(本院卷第324頁，計算式：2
    2,328元×2.83平方公尺×10％÷12月＝527元)，或被告抗辯系爭
    出租部分占用系爭甲建物部分，按月以698元等情計算，均
    不足採。
　⒊準此，被告無權占用系爭甲建物之1樓後方平台及3樓陽台部
    分，按月取得不當得利金額為1,221元（計算式：905元＋316
    元＝1,221元）。原告請求被告給付自109月3月19日起迄同年
    7月18日止共計4個月之相當於租金之不當得利金額4,884元
    ，及自起訴狀繕本送達翌日即109年12月15日起（雄司調卷
    第71頁）至清償日止，按週年利率5％計算之利息，暨自起訴
    日即109年8月14日起（雄司調卷第9頁）至完成第1項聲明之
    日止，按月給付原告1,221元，為有理由，應予准許，逾此
    部分，則無理由，應予駁回。
六、原告陳明願供擔保，聲請宣告假執行，核無不合，爰酌定相
    當擔保金額准許之，並依民事訴訟法第392條第2項規定，依
    職權宣告被告如預供擔保，得免為假執行。至於原告敗訴部
    分，其假執行之聲請失所附麗，應予駁回。
七、本件事證已臻明確，兩造其餘攻擊防禦方法及證據，核與判
    決結果不生影響，爰不一一論列，併此敘明。
八、結論：原告之訴為一部有理由，一部無理由，依民事訴訟法
    第79條、第390條第2項、第392條第2項，判決如主文。
中　　華　　民　　國　　111 　年　　8 　　月　　23　　日
                  民事第五庭法　官　李莉玲
以上正本係照原本作成。
如對本判決上訴，須於判決送達後20日內向本院提出上訴狀。如
委任律師提起上訴者，應一併繳納上訴審裁判費。
中　　華　　民　　國　　111 　年　　8 　　月　　23　　日
                            書記官　王珮樺